【裁判字號】    95,台上,4613
【裁判日期】    950818
【裁判案由】    偽造文書
【裁判全文】
最高法院刑事判決            九十五年度台上字第四六一三號
    上  訴  人  台灣高等法院台南分院檢察署檢察官
    被      告  甲○○
                        1之1.
    選任辯護人  陳雲進律師
    被      告  乙○○
                丙○○
                丁○○
上列上訴人因被告等偽造文書案件，不服台灣高等法院台南分院
中華民國九十五年一月十二日第二審更審判決（九十四年度重上
更(四)字第一九六號，起訴案號：台灣嘉義地方法院檢察署八十三
年度偵續字第四號），提起上訴，本院判決如下：
    主  文
原判決撤銷，發回台灣高等法院台南分院。
    理  由
本件原判決以公訴意旨略稱：被告甲○○於民國七十七年十月間
，知悉吳金萬之姐夫李豐川（未據告訴）所有坐落嘉義縣中埔鄉
如原判決附表一編號01、02所示七八之二、七九之八號土地，適
合建造市場，經營檳榔生意，乃遊說李豐川糾集附近地主，共同
開發，以開設檳榔市場。李豐川向甲○○告以原判決附表一所示
土地，其僅擁有土地二筆，地形不完整，無法建造市場，甲○○
遂向李豐川詐稱：可將你妻舅吳金萬所有坐落嘉義縣中埔鄉如原
判決附表二所示七八之四、七八之五號土地弄來，一起建造市場
等語；李豐川答以伊尚未徵得吳金萬同意，無法替吳金萬作主，
甲○○竟稱：可偽造與吳金萬買賣土地假契約，使其他投資人信
以為真，即會甘心投資等語；旋由甲○○夥同被告乙○○、丁○
○、丙○○三人，於七十七年十二月四日，與李豐川共同偽造吳
金萬如原判決附表二編號01、02所示七八之四、七八之五號二筆
土地之買賣契約書，上開買賣契約偽造完成後，甲○○、乙○○
等於七十八年一月間，為求土地方正，竟唆使李豐川向吳金萬誑
稱：因二塊土地相鄰但呈畸形，為使土地方正，要吳金萬拿出印
鑑證明，以便辦理土地交換手續等語，吳金萬不疑有他，乃於七
十八年十一月二十九日，申請印鑑證明交給李豐川轉交乙○○，
乙○○乃將吳金萬所有坐落中埔鄉如原判決附表二所示七八之四
、七八之六（自七八之五分割出），以買賣為原因過戶給李豐川
之子李東錦，再將李東錦取自吳金萬上揭土地七八之四、七八之
六與李東錦其原有土地七八之二分割及合併，而以偽造文件向嘉
義縣水上地政事務所申辦登記，足以生損害於吳金萬及地政機關
對土地之管理，因認被告甲○○、丁○○、丙○○均涉犯刑法第
二百十條偽造私文書罪嫌；另被告乙○○涉犯刑法第二百十六條
、第二百十條行使偽造私文書罪嫌；經審理結果，認被告等犯罪
均屬不能證明，因而維持第一審關於諭知被告等偽造文書部分均
無罪之判決，駁回檢察官在第二審之該部分上訴，固非無見。
惟查：（一）原判決雖說明：被告等於七十七年十二月四日，在
被告乙○○之代書事務所，訂立系爭買賣契約書時，告訴人吳金
萬確在場親聞親見等情，業經證人即合夥人林世鐘於偵查中及被
告丙○○、乙○○、丁○○於民事案件審理時，均以證人身分到
場具結屬實，且吳金萬既授權李豐川辦理簽訂買賣契約事宜，縱
其在場未親自簽名，未違經驗法則等旨（原判決第六頁倒數第十
三列至第七頁倒數第十二列、第七頁末一、二列）。然被告乙○
○於第一審法院調查時供稱：「（問：買賣契約書你寫，簽訂何
人在場？）我寫的，丙○○、黃富雄、李豐川、甲○○等人在場
」，「（問：你說吳金萬簽約有在場？）簽名是李豐川簽的，印
章在場人拿給我蓋的，因李說他係該土地合買人，有權主張權利
」等語（見第一審卷(一)第一二０頁），果被告乙○○所供屬實，
本件買賣契約書簽訂時，似只有被告等四人及證人李豐川在場，
吳金萬則未在場；況告訴人吳金萬乃大同商專企管科畢業，有其
戶籍謄本在卷可按（見八十二年度偵字第三二一九號偵查卷第一
九九頁），而據告訴人吳金萬所稱，證人李豐川僅就讀至小學四
年級，如該戶籍謄本所載及吳金萬所供無誤，吳金萬曾受高等教
育，如其確於簽約時在場，何以不親自簽名，反須委由識字不多
之李豐川代簽，而代書即被告乙○○又何以不囑其親自簽名，以
杜事後爭議？原判決雖又敘明：「證人李豐川既係代理告訴人簽
訂系爭買賣契約書，則被告甲○○等人向代理之證人李豐川交付
買賣價金，自屬當然」等由（原判決第十四頁第十列至十二列）
。惟告訴人吳金萬於七十七年十二月四日在嘉義縣中埔鄉農會設
有戶頭，已據其陳明，並提出已作廢之存提款簿為證，亦經第一
審法院勘驗屬實（見台灣嘉義地方法院八十一年度訴字第二九四
號影印卷第五十六、七十頁），再依前開七十七年十二月四日買
賣契約書所載，買方為被告甲○○一人，賣方為告訴人吳金萬、
證人李吳金春、李東錦三人，證人李豐川既非締約之當事人，亦
非賣方即吳金萬等三人之代理人（見偵字第三二一九號卷第七頁
正、背面），就該契約之形式而言，證人李豐川乃不相關之第三
人，何以李豐川即當然有權收受賣方之全部價金，且由被告甲○
○委由李豐川代轉價金，即較其直接付款予告訴人吳金萬等三人
，更為妥適？原判決未予敘明，亦有判決理由不備之違誤。（二
）前揭買賣契約書第二條約定：買方即被告甲○○於簽約當日應
交付定金新台幣（下同）二百萬元予賣方即吳金萬等三人，七十
八年二月二十日、同年四月二十日各再給付二百萬元，尾款共四
百五十萬三千八百五十元於同年六月二十日付清等語（見偵字第
三二一九號卷第七頁正、背面），又被告甲○○於檢察官八十二
年八月三日偵查時固供稱：「（問：你向吳金萬等人買土地時有
付錢？）有依照買賣契約書上所寫的時間付錢給他們，第一次開
我的支票是第一銀行嘉義分行我的帳戶，帳號忘了，金額二百萬
元，期日７７．１２．４在乙○○代書處簽約當場交給吳金萬等
三人，其他的錢我都交給丁○○處理。」，而被告丁○○於檢察
官同日偵查時供謂：「（問：你有收到甲○○的錢，再將錢交給
吳金萬等三人？）我將錢匯給李豐川或有時匯給李吳金春，其餘
現金我拿到何代書那邊當面交給吳金萬或李吳金春，有時李豐川
也會去拿錢。」「（問：他們有寫收據給你？）沒有，只有在買
賣契約書上蓋印章」（見偵字第三二一九號卷第一八四頁背面、
一八五頁），嗣於檢察官同年九月三日偵查時，甲○○再供以：
「（問：當初你們找李豐川合夥，他有幾股？）甲區而論總共二
十三股，李豐川占兩股……每股五十萬元，乙區共五股，李豐川
占兩股，其餘我一股、丁○○一股，林世鐘一股，每股六十萬元
」，「（問：李豐川的股金有繳出來？）他有繳，但不是繳現金
，他是用我們應付給他的錢來抵交，將近三百萬元，所以我們實
際上付給他的錢沒有照合約金額支付，扣掉了前面講的應付股款
」各等語（見偵字第三二一九號卷第三三二頁正、背面），參以
被告丁○○八十六年八月二十八日刑事答辯續(一)狀載稱：「查本
案買賣契約書之價金，買受人甲○○已悉數給付完畢，除給付之
五百七十萬元外，其餘部分則係抵充李豐川之合夥股款……」等
情（見第一審卷(二)第一０五頁）。果前開契約書所載內容無誤，
被告甲○○共應支付告訴人吳金萬、證人李東錦、李吳金春一千
零五十萬三千八百五十元，而依被告甲○○及丁○○所供，證人
李豐川如有收受被告甲○○所支付之五百七十萬元，被告甲○○
仍應支付吳金萬等人四百八十萬三千八百五十元，且即或以之抵
付李豐川應出資之上開甲、乙區各兩股股金即甲區每股五十萬元
，合共一百萬元，乙區兩股，每股六十萬元，共一百二十萬元，
甲○○尚有二百六十萬三千八百五十元未付，又如何能謂其已支
付全部買賣之款項？況如前所述，證人李豐川既非該買賣契約之
當事人之一，甲○○何能以應付予吳金萬、證人李東錦、李吳金
春之價金，抵充證人李豐川應付之股金？彼等供述之真實性，饒
堪研求，自有究明之必要，原判決未予調查，遽予採信被告等之
辯解，亦嫌速斷。（三）原判決理由稱：「……證人黃進鴻……
證稱：七十八年年中，丁○○找伊去剷除檳榔樹及雜木，丁○○
說地是向吳金萬買的，期間吳金萬有來過兩、三次，並未抗議說
有剷除到他的地，當時吳金萬有將檳榔樹樹心拿回去，伊做時沒
有人阻擋伊；……證人葉重卿……證述：在施工前伊就叫地主吳
金萬、李東錦來把界線指明，開挖當天李東錦有到場，吳金萬沒
有來，事後吳金萬有來過，伊施工期間有六個月左右，其中吳金
萬有來過約三次，當時吳金萬有來看，均未表示異議；伊做的範
圍目前房屋附近的空地，還有旁邊旱七九－八有做擋土牆，延伸
到台三線界址的道路都是伊做的，擋土牆的前方都是排水溝一直
到台三線的排水溝都是我做的」等旨，資為有利被告等之論據（
原判決第十二頁倒數第十列至倒數第四列、第十三頁第四至十一
列）。惟告訴人吳金萬於檢察官偵查時證以：「八十一年五月發
現丁○○、甲○○僱怪手在做馬路挖水溝。當時我發現他們已挖
了十公尺，是當天挖，我當天發現，我有發存證信函給他們」等
語（見偵字第三二一九號卷第一三一頁背面），並有告訴人吳金
萬於八十一年五月十一日及十九日分別致函丁○○、甲○○略稱
：丁○○、甲○○未經伊同意擅於伊坐落嘉義縣中埔鄉七八之四
號土地挖鑿水溝，要求於接函後十五日內解決等語之存證信函影
本二紙附卷可憑（見台灣嘉義地方法院八十一年度訴字第二九四
號影印卷第十七至十八頁），原判決就該存證信函未說明不予採
信之理由，已有判決理由不備之違誤。且原判決於理由欄先則謂
：「證人李豐川於本院（原審）前審審理時結證稱，其有在該買
賣契約書上代簽告訴人之姓名，並蓋用告訴人之印章等情……」
（原判決第五頁第十至十二列），認定證人李豐川蓋用告訴人吳
金萬之印章。嗣又載稱：「由此觀之，告訴人吳金萬之印章確係
吳金萬交付李豐川，系爭買賣契約上印文確為吳金萬所蓋用，該
買賣契約書買賣雙方印文均屬真正」（原判決第五頁第十三至十
五列），前後認定不一，尤有判決理由矛盾之違法。檢察官上訴
意旨執以指摘，為有理由，應認原判決仍有撤銷發回之原因。
據上論結，應依刑事訴訟法第三百九十七條、第四百零一條，判
決如主文。
中    華    民    國  九十五  年    八    月   十八   日
                      最高法院刑事第六庭
                          審判長法官  林  增  福
                                法官  邵  燕  玲
                                法官  張  清  埤
                                法官  陳  世  雄
                                法官  陳  朱  貴
      本件正本證明與原本無異
                                      書  記  官
中    華    民    國  九十五  年    八    月  二十四  日
                                                      Ｋ


司法院資訊處製作；財團法人民間司法改革基金會備份。
